臺灣高等法院民事判決
110年度上字第20號
上  訴  人  徐明新  

被  上訴人  四季之旅社區管理委員會

法定代理人  董純純  
訴訟代理人  黃中麟律師
            趙國婕律師

上列當事人間請求確認區分所有權人會議決議無效事件，上訴人
對於中華民國109年11月2日臺灣士林地方法院109年度訴字第362
號第一審判決提起上訴，本院於110年3月10日言詞辯論終結，判
決如下：
    主      文
上訴駁回。
第二審訴訟費用由上訴人負擔。
    事實及理由
一、上訴人主張：伊為四季之旅社區（下稱系爭社區）之區分所
    有權人，系爭社區於民國107年11月25日召開第二屆第二次
    區分所有權人會議（下稱107年區權會），選舉管理委員，
    該次會議議程第8項重新選舉第二屆各棟委員採人民團體選
    舉罷免法第4條之「無記名單記法」，詎當時管理委員會為
    衝高票數及私下容易配票予指定人選，竟濫權宣達「一張選
    票可圈選三名候選人」，違反系爭社區管理規約（下稱系爭
    規約）第5條、區分所有權人會議開會須知、區分所有權人
    會議手冊等規定，依公寓大廈管理條例第1條第2項、民法第
    56條第2項、人民團體選舉罷免法第4條第1項規定，該次選
    舉管理委員當選決議應屬無效；又系爭社區於108年11月2日
    召開第三屆第二次區分所有權人會議（下稱108年區權會，
    與107年區權會合稱系爭二次會議），係由前次當選無效之
    主任委員李世新所召集，為無召集權人所召集而召開，非合
    法成立之意思機關，不能為有效之決議，且該次會議選舉管
    理委員復採一張選票圈選三名候選人之方式，亦違反前開規
    定，該次區分所有權人會議決議應不存在。系爭二次會議選
    舉之管理委員於例行會議之決議及執行事項使伊在私法上之
    地位受有拘束力及侵害之危險狀態，伊自有確認利益，爰請
    求㈠確認系爭社區107年區權會之選舉管理委員當選決議無效
    。㈡確認系爭社區108年區權會決議不存在。原審為上訴人敗
    訴之判決，上訴人不服，提起上訴，上訴聲明：㈠原判決廢
    棄。㈡確認系爭社區107年區權會之選舉管理委員當選決議無
    效。㈢確認系爭社區108年區權會決議不存在。
二、被上訴人則以：上訴人係於108年2月間遷入系爭社區，107
    年區權會選出之管理委員至今均已任期屆滿，屬過去之法律
    關係，且不影響其他現在之法律關係，上訴人請求確認該次
    選舉管理委員當選決議無效，並無確認利益。又系爭規約並
    未就選舉管理委員之投票方式有所規範，且系爭社區歷屆區
    分所有權人會議選舉管理委員之方式均採無記名連記法，人
    民團體選舉罷免辦法第4條第1項亦規定人民團體之選舉其應
    選出名額為二名以上時採用無記名連記法，會議規範第94條
    亦規定一次選舉之名額在二名以上者以採連記法為原則，10
    7年區權會會議記錄及系爭二次會議開會須知雖記載「無記
    名單記法」，然此僅係製作會議記錄及開會須知之人不諳法
    律及記票方式之專有名詞而誤繕，系爭二次會議之管理委員
    選舉並無上訴人所指違反規約或法令之情事。且上訴人之主
    張乃「決議方法」是否違反法令之範疇，其至今並未請求撤
    銷系爭二次會議決議，已逾民法第56條規定之3個月除斥期
    間；況上訴人全程參與108年區權會，並未當場表示異議，
    依民法第56條第1項但書規定，亦不得請求撤銷上開決議等
    語，資為抗辯。並答辯聲明：上訴駁回。
三、上訴人主張：伊為系爭社區之區分所有權人，系爭社區第二
    屆第一次區分所有權人會議開會須知、107年區權會會議手
    冊及會議記錄，及108年區權會開會須知，均記載各棟管理
    委員之選舉採無記名單記法選舉，然實際上系爭二次會議均
    採取「一張選票圈選三名候選人」之無記名連記法等語，業
    據其提出建物登記謄本、前開開會須知、會議記錄、會議手
    冊等件為證（見原審卷一第364、194、410頁、原審調字卷
    第12、30頁），並為被上訴人所不爭，自堪信為真實。
四、上訴人主張107年區權會選舉管理委員採取「一張選票圈選
    三名候選人」之無記名連記法，該次會議選舉管理委員之當
    選決議應屬無效，108年區權會係由前次當選無效之主任委
    員李世新所召集，為無召集權人所召集而召開，且該次會議
    選舉管理委員亦採「一張選票圈選三名候選人」之無記名連
    記法，該次區分所有權人會議決議應不存在云云，為被上訴
    人所否認，並以前詞置辯，是本件應審酌之爭點為：㈠上訴
    人提起本件訴訟有無確認利益？㈡系爭社區107年區權會管理
    委員之當選決議是否無效？㈢系爭社區108年區權會決議是否
    不存在？茲查：
　㈠按確認法律關係之訴，非原告有即受確認判決之法律上利益
    者，不得提起之。民事訴訟法第247條第1項前段定有明文。
    而所謂即受確認判決之法律上利益，係指因法律關係之存在
    與否不明確，致原告主觀上認為其在法律上之地位有不安之
    狀態存在，且此種不安之狀態，能以確認判決將之除去者而
    言（最高法院52年台上字第1240號判例意旨參照）。次按原
    告因法律關係之存否不明確，致其私法上地位有受侵害之危
    險，提起確認法律關係存在之訴者，如以否認其法律關係存
    在之人為被告，即不生被訴當事人適格之欠缺問題（最高法
    院40年台上字第1827號判例意旨參照）。又過去之法律關係
    ，不得為確認之訴之標的，係指過去曾經存在之法律關係，
    因情事變更，現已不復存在，而不影響其他現在之法律關係
    者而言。倘過去之法律關係延續至現在仍有爭議，而有確認
    利益者，非不得提起確認之訴（最高法院107年度台上字第1
    432號判決意旨參照）。查上訴人雖於108年2月11日，始因
    買賣而登記為系爭社區中之新北市○○區○市○路0段000號4樓
    房屋之所有權人（見原審卷一第364 頁），且107年區權會
    選舉之第二屆管理委員任期於108年區權會改選後已屆滿，
    惟上訴人主張管理委員於例行會議之決議及執行事項使伊在
    私法上之地位受有拘束力及侵害之危險狀態，如第二屆管理
    委員私自決議在B2停車場違法增設快速鐵捲門，妨礙全體住
    戶逃生通道等語，業據其提出照片為證（見本院卷第185頁
    ），其主張管理委員當選決議有效與否，攸關其等所為決策
    及執行行為之效力，尚非無據，則兩造就107年區權會管理
    委員選舉決議有效與否、108年區權會決議是否存在既仍有
    爭執，被上訴人復不能提起他種訴訟解決此項爭議，自得以
    本件確認訴訟之判決除去該法律上不安之危險，依上開規定
    ，應認上訴人就本件訴訟有受確認判決之法律上利益。
　㈡次按總會之召集程序或決議方法，違反法令或章程時，社員
    得於決議後3個月內請求法院撤銷其決議，但出席社員，對
    召集程序或決議方法，未當場表示異議者，不在此限；總會
    決議之內容違反法令或章程者，無效，民法第56條定有明文
    。而公寓大廈區分所有權人會議，類似社團法人之總會，為
    意思機關，參照公寓大廈管理條例第1條第2項規定，區分所
    有權人會議之程序或決議有瑕疵時，自可適用上開民法第56
    條規定。上訴人主張107年區權會選舉管理委員採取「一張
    選票圈選三名候選人」之無記名連記法，該次會議選舉管理
    委員之當選決議應屬無效云云，惟採行何種投票方式乃「決
    議方法」之問題，依前開規定，決議方法如違反法令或章程
    時，僅得請求法院撤銷其決議，並非當然無效或不存在；上
    訴人就其主張決議方法之瑕疵並未提起撤銷訴訟，反提起確
    認之訴請求確認當選決議無效，自無理由。又107年區權會
    管理委員會之當選決議既未經撤銷，本屬有效存在，上訴人
    主張108年區權會係由前次當選無效之主任委員李世新所召
    集，為無召集權人所召集而召開，該次區分所有權人會議決
    議應不存在云云，亦不可採。
　㈢況按人民團體之選舉，其應選出名額為一名時，採用無記名
    單記法；二名以上時，採用無記名連記法，人民團體選舉罷
    免辦法第4條第1項前段定有明文。又內政部公布之會議規範
    雖非中央法規標準法規定之法令，然仍得作為可作為開會程
    序之依據，其第94條規定選舉得採單記法、連記法或限制連
    記法，除各該會議另有規定外，一次選舉之名額在二名以上
    者，以採連記法為原則。再系爭規約中並無選舉管理委員應
    採無記名單記法或連記法之規定，有系爭規約在卷可稽（見
    原審卷一第276至313頁）。而系爭規約第5條規定：管理委
    員共16名，委員名額合計為25名，並得置候補委員若干名，
    委員名額之分配以棟別（A、B、C、D、E、F、G、H）為分區
    範圍，採分區選舉A、B、C、D、E、F、G、H各3名，店面區
    選舉選舉1名（見原審卷第280頁），則各棟選舉之名額既為
    3位，系爭社區107年、108年區權會採一張選票圈選三名候
    選人之無記名連記法，亦難謂有何違反法令或系爭規約之情
    事。至上訴人提出之系爭社區第二屆第一次區分所有權人會
    議開會須知、107年區權會會議手冊及會議記錄，及108年區
    權會開會須知，雖記載各棟管理委員之選舉採無記名單記法
    選舉（見原審卷一第192-193頁、第406-410頁、調字卷第9-
    13頁、第29-30頁），然證人李世新於原審109年8月17日言
    詞辯論期日證述：伊是區分所有權人，現在是管理委員，之
    前曾經擔任過第一、二屆主委，系爭社區之區分所有權人會
    議從第一屆開始就是一票選3位，第二屆也是，第三屆也是
    ，從來沒有任何人當場表示異議，107年區權會開會須知上
    記載無記名單記法，應該是管理公司製作開會須知記載錯誤
    ，第二屆及第三屆開會須知都記載錯誤等語（見原審卷一第
    334-336頁）；證人邱景順於同日到場證述：伊受僱於物業
    公司翔賀保全股份有限公司為系爭社區提供物業服務，伊是
    擔任公司執行長，系爭社區從一開始就是用一張選票選三個
    人的方式選舉管理委員，系爭社區第二屆第二次區分所有權
    人會議會議手冊上記載選舉採無記名單記法選舉，這樣寫應
    該是錯誤的，因為系爭社區一向採取一票選三人，而且在選
    舉當時沒有人有異議，無記名單記法是記載錯誤等語（見原
    審卷一第337-340頁），參酌上訴人提出系爭社區108年區權
    會開會須知上同時記載「每戶一票，圈選三名」、「選舉採
    無記名單記法」（見調字卷第29-30頁），二者顯然互相矛
    盾，堪認上開關於管理委員選舉採無記名單記法之記載，確
    係記載錯誤，惟系爭二次會議採取無記名連記法選舉，並無
    人當場質疑，自不因開會須知為此記載即認所為之管理委員
    選舉決議無效，上訴人據此請求確認系爭社區107年區權會
    管理委員會當選決議無效、108年區權會決議不存在，自無
    理由。
五、綜上所述，上訴人請求確認系爭社區107年區權會選舉管理
    委員當選決議無效；請求確認系爭社區108年區權會決議不
    存在，均為無理由，應予駁回。原審為上訴人敗訴之判決，
    理由雖有部分不同，結論則無二致，仍應予維持。上訴論旨
    指摘原判決不當，求予廢棄改判，為無理由，應駁回其上訴
    。
六、本件事證已臻明確，兩造其餘之攻擊或防禦方法及所用之證
    據，經本院斟酌後，認為均不足以影響本判決之結果，爰不
    逐一論列，附此敘明。
七、據上論結，本件上訴為無理由，依民事訴訟法第449條第1項
    、第2項、第78條，判決如主文。
中　　華　　民　　國　　110 　年　　3 　　月　　 24 　日
                  民事第十三庭  
                      審判長法  官  邱景芬
                            法  官  邱蓮華
                            法  官  林純如
正本係照原本作成。
如不服本判決，應於收受送達後20日內向本院提出上訴書狀，其
未表明上訴理由者，應於提出上訴後20日內向本院補提理由書狀
（均須按他造當事人之人數附繕本）上訴時應提出委任律師或具
有律師資格之人之委任狀；委任有律師資格者，另應附具律師資
格證書及釋明委任人與受任人有民事訴訟法第466 條之1第1項但
書或第2項所定關係之釋明文書影本。如委任律師提起上訴者，
應一併繳納上訴審裁判費。
中　　華　　民　　國　　110 　年　　3 　　月　　24　　日
　　　　　　　　　　　　　  書記官  王靜怡